【裁判字號】    99,台上,335
【裁判日期】    990225
【裁判案由】    請求移轉股份
【裁判全文】
最高法院民事判決              九十九年度台上字第三三五號
上  訴  人  甲○○
訴訟代理人  楊盤江律師
上  訴  人  乙○○
訴訟代理人  吳梓生律師
上列當事人間請求移轉股份事件，兩造對於中華民國九十七年十
一月二十五日台灣高等法院台中分院第二審判決（九十七年度重
上字第六五號），各自提起上訴，本院判決如下：
    主  文
兩造之上訴均駁回。
第三審訴訟費用由兩造各自負擔。
    理  由
本件上訴人乙○○主張：兩造及訴外人 Rohan Summers（中文姓
名譯為桑若漢）所代表之 Castlegate Limited（BVI）公司、廖
繼華（即廖國廷）、許峻銘，於民國九十一年六月二十四日及二
十五日，針對已宣告破產之訴外人光男企業有限公司（下稱光男
公司）所擁有之「肯尼士」品牌商標及相關權利拍賣等事宜，共
同約定組成投標團隊，且就具體個別出資比例、參與投標之方式
及後續公司之成立、組織與營運等事項，簽訂參與投標之「中文
合作意向書」及「英文合作意向書」，依民法第六百六十七條規
定，兩造及其他股東相互間可認為成立合夥或近似於合夥之法律
關係。其中「中文合作意向書」載有：各方出資比例如下：…5.
JEFF YAO（伊之英文姓名）百分之十（不出資）。「英文合作意
向書」第五條亦記載：「同意乙○○先生無償收取百分之十控股
公司股份，並且同時受任管理設立於台灣的貿易公司及境外控股
公司，以及為收納世界其他地區而設立之公司」。嗣對造上訴人
甲○○以其擔任負責人之冠力宇宙能元有限公司（下稱冠力公司
）名義依約標購得肯尼士商標等權利後，更名並變更組織為肯尼
士全球股份有限公司（下稱肯尼士公司），同時為因應投標團隊
成員之持股比例依實際出資額略有變動，及規範投標團隊成員成
為肯尼士公司股東後之權利義務關係，兩造及桑若漢、廖繼華乃
於九十二年九月十五日召開董事會議，並備妥 Pro Kennex
International Subscription and Shareholders Agreement （
即「肯尼士公司認股與股東協議書」）以供股東討論，於同年月
十六日簽訂。肯尼士公司九十二年九月十五日「董事會英文會議
紀錄」第一條a項載明：「乙○○受任經營公司並負責其成敗，
姚先生得擁有百分之十公司股份並與其他股東有相等之權利」；
「肯尼士公司認股與股東協議書」第二條為有關認股之記載，其
中亦載明：「乙○○需認購肯尼士公司百分之十股份。以上股份
乃根據各投資金額比例分配（但乙○○除外）」。依上開相關文
件之約定，伊可獲取肯尼士公司百分之十之股份，與公司法第一
百五十六條第五項有關股東得以技術出資之規定相符。又上開百
分之十之股份，係約定分四年，每年給付百分之二‧五股份，並
登記在伊名下，如果伊所代表之經營團隊有人離職，則由伊另找
人替補，股份仍然繼續以伊之名義登記，經營團隊內部的分配事
宜，由伊另行處理。又肯尼士公司之總股數為九百六十六萬五千
八百股，伊依約得享有以技術出資之百分之十股份九十六萬六千
五百八十股，應由參與投標之團隊成員依實際現金出資比例原可
取得之：Rohan Summers 百分之四一‧七，廖國廷百分之二一‧
七，許峻銘百分之一四‧九，甲○○百分之二一‧七股份，各撥
出百分之十而形成。投標團隊成員於分別撥出百分之十之股份後
，參與投標之團隊成員應取得肯尼士公司之持股比例應為：
Rohan Summers百分之三七‧五三（即三百六十二萬七千五百七
十五股），廖國廷百分之一九‧五三（即一百八十八萬七千七百
三十一股），許峻銘百分之一三‧四一（即一百二十九萬六千一
百八十三股），甲○○百分之一九‧五三（即一百八十八萬七千
七百三十一股），伊百分之十（即九十六萬六千五百八十股）。
惟甲○○嗣未依上開約定辦理肯尼士公司之股權登記，肯尼士公
司登記之九百六十六萬五千八百股，竟登記甲○○四百二十八萬
五千九百股、許峻銘一百三十八萬股、廖國廷為代表人之森湖實
業股份有限公司（下稱森湖公司）一百九十九萬三千二百股，其
餘之二百萬六千七百股則登記為訴外人波力體事業股份有限公司
（下稱波力公司）所有；伊及 Rohan Summers則均未獲得任何股
權之登記，故 Rohan Summers與CastlegateLimited（BVI）公司
乃對甲○○提起請求移轉股份訴訟，並經台灣台中地方法院（下
稱台中地院）九十五年度重訴字第二七六號及原審法院九十六年
度重上字第一二五號判決甲○○應將所持有之肯尼士公司股份移
轉三百六十二萬七千五百七十五股予 Castlegate Limited（BVI
公司）確定。伊依前開約定可取得肯尼士公司百分之十（即九十
六萬六千五百八十股）之股權登記，扣除廖國廷所應移轉予伊之
十萬五千四百六十九股及許峻銘所應移轉八萬三千八百十六股外
，其餘股份，甲○○無法律上之原因而受有利益，伊自得向甲○
○請求移轉等情，爰依上述四號文件之契約履行請求權及民法第
一百七十九條不當得利之法律關係，求為命甲○○將其所持有之
肯尼士公司股份移轉六十五萬八千三百二十五股予伊之判決（未
繫屬於本院者，不予贅述）。
上訴人甲○○則以：對於對造上訴人乙○○所提出之四號文件形
式上為真正固不爭執，惟查「肯尼士公司認股與股東協議書」未
經伊簽名，伊不同意其內容；「董事會英文會議紀錄」中關於第
一條a 項事項係以表決方式通過，然肯尼士公司之三名董事，僅
廖繼華一人同意，伊不同意，另一董事許峻銘則棄權，至桑若漢
及乙○○均非董事，渠等二人表決同意並無異議。上述二文件均
不得作為乙○○主張兩造有契約關係而為本件請求之依據。兩造
及其他股東簽名之「中文合作意向書」及「英文合作意向書」，
係兩造及其他股東合意出資競拍肯尼士商標，並於租稅天堂地區
設立控股公司、於台灣設立貿易公司，以及為收納世界其他地區
而設立之公司，屬類似合夥之無名契約。觀諸英文合作意向書第
二、五、十條之記載，可知所謂應支付於乙○○及其經營團隊之
百分之十，非指股份，而係公司如有盈餘，則分配百分之十之盈
餘給乙○○所代表之經營團隊。又不論應支付於乙○○及其經營
團隊百分之十，係乙○○所稱之股份或伊所稱之盈餘，其前提為
乙○○及其經營團隊管理在租稅天堂地區所設立之控股公司、在
台灣地區所設立之貿易公司以及為收納世界其他地區而設立之公
司。因伊為原冠力公司之代表人，亦為波力公司之董事，考量於
計劃設立之三家新公司（即台灣的貿易公司、境外控股公司、為
收納世界其他地區而設立之公司）成立後，同時管理經營不易，
為激勵乙○○及其經營團隊，始同意給與百分之十。茲控股公司
、為收納世界其他地區而設立之公司均未設立，而台灣貿易公司
亦未設立，係直接將伊所經營之冠力公司更名及改組為肯尼士公
司，並繼續經營相同之業務，原先中、英文合作意向書約定無償
給與乙○○百分之十股份之條件已不能成就。又肯尼士公司嗣於
九十一年間由乙○○與訴外人賀雍公司洽談合併事宜，並約定如
合併成功，始給與乙○○所代表之經營團隊百分之十股份，如未
能合併成功，則依原本的協議，僅在肯尼士公司有盈餘時，給與
乙○○所代表之經營團隊百分之十之盈餘，而迄九十一年九月下
旬，合併破局，乙○○自不得主張其得取得百分之十之肯尼士公
司股權。縱認乙○○得請求移轉股份百分之十，全體股東均應移
轉百分之十，而非由伊一人單獨移轉超過百分之十之股份。伊所
登記之股數僅為四百二十八萬五千九百股，百分之十僅四十二萬
八千五百九十股；且台中地院九十五年度重訴字第二七六號、原
審九十六年度重上字第一二五號民事判決確定，伊應移轉給
Castlegate Limited公司三百六十二萬七千五百七十五股，伊之
股份僅剩六十五萬八千三百二十五股，其百分之十僅為六萬五千
八百三十二股。至於波力公司與伊為不同之主體，登記於該公司
之股權，不應向伊為請求，況波力公司登記之股份，加上登記於
伊名下之股份，合計僅六百二十九萬二千六百股，其百分之十為
六十二萬九千二百六十股；又廖國廷所代表之森湖公司、許峻銘
登記股數之百分之十分別為十九萬九千三百二十股及十三萬八千
股，乙○○認僅得向其二人分別請求十萬五千四百六十九股及八
萬三千八百十六股，其餘均向伊請求，自屬無據等語，資為抗辯
。
原審審理結果以：乙○○主張：兩造及桑若漢所代表之
Castlegate Limited （BVI）公司、廖繼華（即廖國廷）等人，
於九十一年六月間針對已宣告破產之光男公司所擁有之肯尼士之
品牌商標及相關權利拍賣等事宜，除約定組成投標團隊參與競標
外，並約定個別出資之比例、參與投標之方式及後續公司之成立
、組織及營運、各股東出資額及頭款金額等事項，而簽訂中、英
文合作意向書，其中中文合作意向書記載：各方出資比例如下：
…5.JEFF YAO（乙○○之英文姓名）百分之十（不出資）；另英
文之合作意向書第五條記載：It was agreed that Jeff Yao be
given his 10% share in the Holding Company at no charge
and that he be appointed to manage both the Trading
Company,which will be set-up in Taiwan and the OFF-Shore
Holding Company, as well as the company formed to house
"The Rest of the world."（中文為：「同意乙○○先生無償收
取百分之十持股公司之股份，並且同時受任管理設立於台灣的貿
易公司及境外控股公司，以及為收納世界其他地區而設立之公司
）。嗣甲○○即以冠力公司名義參與競標，並於標得肯尼士之商
標權後，予以更名並變更組織為肯尼士公司等情，業據乙○○提
出中、英文合作意向書及肯尼士公司更登記表、董事、監察人名
單及股東名簿影本為憑，並為甲○○所不爭，此部分事實堪信為
真正。次查依九十二年九月十五日之「董事會英文會議紀錄」，
當時出席之董事計有 Rohan Summers（代表Castlegate）、甲○
○、乙○○（代表經營團隊百分之十）、廖國廷，另一股東許峻
銘則委由甲○○代理出席，合計共五人出席，且該五人各自代表
之持股比例，依序為 Rohan Summers百分之三七‧五三、甲○○
百分之一九‧五三、廖國廷百分之一九‧五三，許峻銘百分之一
三‧四一、乙○○（代表經營團隊）百分之十，另會議紀錄末項
亦記載「All the above resolutions have been agreed
unaonimously except for the 1)a). The board has
conducted a vote.Roha n,Curtis and Jeff Voted in favor.
Steve abstained.The resolution is passed. 」（中文譯文：
以上之決議除第一條 a項之外，其餘各項均經全體無異議通過.
董事會就第一條 a項進行投票表決：桑若漢、廖繼華及乙○○同
意，許峻銘棄權，決議通過。）依此可知，在會議中僅第一條 a
項曾逕付表決，且甲○○否認其效力外，其餘各項，均經董事會
一致通過，並經各人簽名於該會議紀錄上，甲○○及其餘出席股
東既均簽名於該會議紀錄上，兩造於決議前就各股東所代表之股
份比例已經確認無訛，且為各股東所一致同意方始記載於董事會
議紀錄上，否則該紀錄就出席股東及各人所代表之持股比例註載
若有不實，甲○○等人又豈有不提出異議或請求變更之理。再查
肯尼士公司會計邱素莉製作之九十二年十一月十九日轉帳傳票及
所附九十二年度新台幣（下同）一千萬元紅利分配表，其中波力
（即甲○○及波力公司）分得一百九十三萬五千元、森湖（即廖
國廷）分得一百九十五萬三千元，許峻銘分得一百三十四萬一千
元，南非（即Rohan Summers代表之Castlegate Limited ）分得
三百七十五萬三千元，其等分紅之比例與九十二年九月十五日召
開之董事會會議上載各股東之持股比例不謀而合。由此益證該次
會議上載之各股東持股比例確經各股東所一致同意。乙○○主張
：中文合作意向書之持股比例，於得標後略有變動，其變動之情
形為如九十二年九月十五日董事會英文會議紀錄所載之持股比例
等語，洵屬可採。甲○○雖又以伊未同意董事會英文會議紀錄之
決議，且該次之決議涉及公司之財產處分，不得表決方式為之，
而否認該次會議之效力。然上述會議紀錄所示上載之持股比例，
並無人異議，是有關各股東持股之比例對各股東應均有拘束力，
此不因兩造對其中第一條 a項之決議是否生效而受到影響。更何
況九十二年九月十五日會議事項，除其中第一條 a項係有關乙○
○被授權管理之事項，其餘各項或關公司會計、審計或係法律訴
訟事項之議處，與公司財產之處分無關，是不能單以第一條 a項
之決議是否生效兩造尚有爭議過，即否認「董事會英文會議紀錄
」上關於持股比例記載之真實性。復查，由中文合作意向書就乙
○○所代表之百分之十股份，業以括弧註明（不出資）；英文合
作意向書第五條亦約明由乙○○先生無償收取百分之十之持股，
可見乙○○所代表之經營管理人員並未實際出資，其所得之股份
係由各現金出資之股東按其出資比例各撥出百分之十而來。故以
出資比例而言，各出資人所得之股份應如下：Castlegate
Limited百分之四一‧七、甲○○百分之二一‧七、廖國廷百分
之二一‧七，許峻銘百分之一四‧九、乙○○（代表經營團隊）
百分之十，此出資分股比例，扣除每人應分給乙○○之百分之十
股份後，各股東之持股比例，適與前開董事會英文會議紀錄上所
載： Rohan Summers百分之三七‧五三（即41.7%－4.17%），甲
○○百分之一九‧五三（21.7%－2.17%），廖國廷百分之一九‧
五三（21.7%－2.17%），許峻銘百分之一三‧四一（14.9%－1.4
9%）及乙○○（代表經營團隊）百分之十（即4.17%+2.17%+2.17
%+1.49% ）之持股比例相當。乙○○之股權，係由各股東按其出
資比例各撥出百分之十而來，乙○○主張甲○○依中、英文合作
意向書負有移轉其持股比例百分之十之股份予乙○○，自屬可採
。再查遍觀中、英文合作意向書及董事會英文會議紀錄，有關乙
○○所代表之經營團隊得取得百分之十股份之記載，均無甲○○
所辯稱非指股份，而係指公司如有盈餘才分配百分之十之盈餘之
內容。至英文合作意向書第十條係有關乙○○於經營管理各地區
公司之營業額超過若干比例得以分紅之約定，與乙○○代表之經
營團隊得否取得公司股份無涉。另第五條後段之約定，係有關授
權乙○○管理台灣貿易公司及境外公司暨從世界各地收納而來之
各公司，非關乙○○股權取得之時點及條件之約定。甲○○辯稱
：因肯尼士公司與賀雍公司洽談合併，約定如合併成功，始給與
乙○○所代表之經營團隊百分之十股份，如未能合併成功，則依
原本的協議，僅在肯尼士公司有盈餘時，給與乙○○所代表之經
營團隊百分之十之盈餘云云。為乙○○所否認，亦與證人賀雍公
司董事長陳錦章於第一審審理中所證述在肯尼士的商標取得之後
，乙○○從頭到尾並沒有和伊談合併的事情之內容不符。甲○○
辯稱：百分之十非指股份，係指公司如有盈餘則分配百分之十之
盈餘；如與雍賀公司合併成功，給與乙○○所代表之經營團隊百
分之十股份，如未能合併成功，則依原本的協議，僅在肯尼士公
司有盈餘時，給與乙○○所代表之經營團隊百分之十之盈餘云云
，與事實有間，礙難採信。又查，依中、英文合作意向書所約定
之內容觀之，原本之合作計劃，固係在租稅天堂國家新設立一家
控股公司，另在台灣設立一家貿易公司以負責營運，持股架構均
為乙○○方面占百分之十、甲○○方面占百分之二二‧五、許峻
銘方面占百分之一二‧五、廖繼華方面占百分之二二‧五、桑若
漢方面占百分之三二‧五。英文合作意向書第五條並載明：乙○
○無償取得在租稅天堂地區所成立公司股權之百分之十，且同時
受任管理設立於台灣之貿易公司及境外控股公司以及為收納世界
其他地區而設立之公司，然由中文合作意向書首行即載明：「茲
同意合作新公司以標買 PRO－KENNEX全世界商標權。…各方同意
由甲○○出面採購。並於六月二十三日將頭款匯入甲○○指定帳
戶。將頭款匯入甲○○指定帳戶0000000000000／
冠力宇宙能元有限公司」；再由前開中、英文合作意向書簽立日
期分別為九十一年六月二十四日及西元二○○二年六月二十五日
，英文合作意向書上並記載參與競標光男企業之清算人於西元二
○○二年六月二十六日所舉行之商標拍賣會，客觀上足認兩造及
參與投資之許峻銘、廖繼華、桑若漢等人合作之真意，並非先在
租稅天堂國家設立控股公司後才參與競標，而係先將投資款匯入
原由甲○○擔任負責人之冠力公司之帳戶內，再委由甲○○以冠
力公司之名義參與競標。而甲○○以冠力公司之名義參與競標並
取得上開商標權後，即於九十一年七月二十九日向經濟部申辦增
資為九千六百六十五萬八千元及股東出資轉讓登記，繼於九十一
年九月十七日申辦公司名稱及組織變更為肯尼士公司，由是可知
各股東均已同意直接將甲○○負責經營之冠力公司更名及改組為
肯尼士公司，而不再另行設立台灣貿易公司、境外控股公司及為
收納世界其他地區而設立之公司。兩造於肯尼士公司成立後，各
股東業於九十二年九月十五日在肯尼士公司北屯總公司舉行會議
，並於會議紀錄中明確記明各股東持股之比例，可見各股東間確
已達成依原有出資比例轉為分配肯尼士公司之股權比例，並由
Rohan Summers 、甲○○、廖國廷，許峻銘各撥出出資比例百分
之十之股權，即 Rohan Summers百分之四‧一七、甲○○百分之
二‧一七、廖國廷百分之二‧一七，許峻銘百分之一‧四九予乙
○○之合意。甲○○以兩造既未於租稅天堂成立控股公司，雙方
合意由乙○○無償取得百分之十股權之條件確定不成就，乙○○
即不得向其請求名下有關肯尼士公司股份之移轉，洵屬無據。乙
○○既無須現金之出資即得享有百分之十之股份，而其所代表之
經營團隊人數及成員為何人，係其與各成員間內部之約定，各成
員又已授權乙○○以其個人之名義為團隊之成員為起訴及進行各
項訴訟事宜，雙方並協議將百分之十之股份登記在乙○○名下，
日後再行分配，此亦有確認書一紙足稽，乙○○自得以本人名義
提起本件訴訟，其以其本人之名義提起本件訴訟請求甲○○移轉
股權在其名下，洵屬正當，應予准許。經查肯尼士公司所登記之
九百六十六萬五千八百股，依協議內容，乙○○依約得無償取得
百分之十之股份，該百分之十之股份係由各參與投標之團隊成員
依實際現金出資比例：即 Rohan Summers百分之四一‧七，廖國
廷百分之二一‧七，許峻銘百分之一四‧九，甲○○百分之二一
‧七之股份各撥出百分之十之股份而形成，依約乙○○得請求甲
○○移轉之肯尼士公司股份比例應為百分之二‧一七，即二十萬
九千七百四十八股（9,665,800 ×21.7%×10%），乙○○請求甲
○○應將其持有之肯尼士公司股份移轉予乙○○，其中之二十萬
九千七百四十八股部分應屬有據，超過部分之請求，不應准許。
末查，乙○○又主張甲○○應將 Rohan Summers仍登記在甲○○
名下但應移轉予乙○○之百分之四‧一七股權部分及其他股東即
許峻銘，廖國廷超出原約定持股比例各十萬五千四百六十九股及
八萬三千八百十六股，亦應一併移轉予乙○○，並提出肯尼士公
司股份分配一覽表為憑。然甲○○現有之肯尼士公司之股份為四
百二十八萬五千九百股，扣除訴外人 Rohan Summers與
Castlegate Limited （BVI）公司對甲○○提起請求移轉股份訴
訟，獲得勝訴判決應移轉登記予Rohan Summer之三百六十二萬七
千五百七十五股後，甲○○尚餘之股份為六十五萬八千三百二十
五股，已足以履行應移轉予乙○○之二十萬九千七百四十八股，
甲○○目前持有之股份數既足以負擔履行之義務，乙○○自不能
超出約定範圍之外，再要求甲○○應將其餘名下之股份亦應一併
移轉予乙○○。況其餘股東超過其持股比例之股權部分，係屬許
峻銘及廖國廷所有，乙○○何能向甲○○請求給付？至於乙○○
主張 Rohan Summers目前尚有百分之四‧一七之股權登記在甲○
○名下，且該部分股權係 Rohan Summers依約應移轉予乙○○之
股權，縱然屬實，該等股權是否請求移轉，欲移轉予何人係屬
Rohan Summers 之權限，非乙○○所能主張。而甲○○雖又與人
合夥成立波力公司，並兼任該公司之董事，波力公司亦持有肯尼
士公司之股權，然波力公司與甲○○係屬個別之法律主體，波力
公司為何取得肯尼士公司股權，係波力公司與肯尼士公司間之問
題，乙○○以波力公司亦持有肯尼士公司之股份及甲○○為該公
司之董事，即主張甲○○因之受有不法利益，應依不當得利之法
律關係，將甲○○名下之股權，在六十五萬八千三百二十五股之
範圍內移轉予乙○○所有，於法尚有未洽。況肯尼士公司之股權
登記，縱有未如當初約定之持股比例辦理登記，亦屬甲○○是否
違約及應否負損害賠償之問題，不得因之即謂甲○○得將各股東
名下之股份逕行移轉予乙○○。而甲○○及其餘股東基於投資之
股權分配而取得肯尼士公司之股份，縱兩造對各股東對投資款是
否扣除保證金，尚有爭議，但甲○○並未因之受有何利益，不生
不當得利之問題，至其餘股東之股份是否應移轉予乙○○，係屬
其餘股東與乙○○間之問題，非甲○○所得處分或逕行移轉，乙
○○本於不當得利及兩造間四號文件之協議請求甲○○移轉超過
前開二十萬九千七百四十八股以外之股權移轉，均屬無理由等詞
，爰將第一審所為甲○○敗訴之判決，關於命甲○○移轉肯尼士
公司股份二十萬九千七百四十八股予乙○○部分，予以維持，駁
回甲○○此部分之上訴，乙○○超過前開部分之請求，予以廢棄
，並駁回乙○○就該部分在第一審之訴，經核於法並無不合。兩
造上訴論旨，就原審取捨證據、認定事實及解釋契約之職權行使
，分別指摘原判決於己不利部分為不當，求予廢棄，均非有理由
。
據上論結，本件兩造之上訴均為無理由。依民事訴訟法第四百八
十一條、第四百四十九條第一項、第七十八條，判決如主文。
中    華    民    國  九十九  年    二    月  二十五  日
                      最高法院民事第七庭
                          審判長法官  劉  福  聲
                                法官  鄭  玉  山
                                法官  黃  義  豐
                                法官  劉  靜  嫻
                                法官  袁  靜  文
本件正本證明與原本無異
                                      書  記  官
中    華    民    國  九十九  年    三    月    九    日
                                                     m

司法院資訊處製作；財團法人民間司法改革基金會備份。
